【裁判字號】    89,上更(一),242
【裁判日期】    890518
【裁判案由】    違反水利法
【裁判全文】
臺灣高等法院刑事判決                  八十九年度上更（一）第二四二號
    上  訴  人
    即  被  告  甲○○
    選任辯護人  李安田
右上訴人因違反水利法案件，不服台灣板橋地方法院八十四年度訴字第一七五一號、
八十五年度訴緝字第一八一號，中華民國八十五年八月三十一日、八十五年十一月十
三日第一審判決（起訴案號：台灣板橋地方法院檢察署八十三年度偵字第一七四０三
號、八十四年度偵字第一一二四九號）提起上訴，經判決後，由最高法院發回，本院
判決如左：
    主  文
原判決關於甲○○部分撤銷。
甲○○共同違反主管機關為保護水道，禁止在行水區內傾倒廢棄物之規定，在行水區
內傾倒廢棄物，足以妨礙水流，致生公共危險，處有期徒刑月。
    事  實
一、林塗生（另案判決確定）係坐落台北縣土城市○○段溪頭小段一０一之九、一０
    一之三九、一０一之四０、一０一之四一及一０一之四二地號土地所有人，明知
    前開土地緊臨台灣省桃園農田水利會所有之大安圳，係位於大安圳之行水區內。
    而大安圳旁則鄰接北二高高速公路路基，倘在該屬行水區內挖掘坑洞傾倒之廢土
    ，極易造成土渠潰堤，土地流失，妨礙水流，致生公共危險，而張順風（經本院
    判決確定）亦明知上情，竟與林塗生基於犯意聯絡，共同意圖在該處挖掘坑洞供
    人傾倒廢土得利，於民國八十三年六月十四日訂定土地整地契約，約定自八十三
    年六月十五日起至同年十二月十四日止，由林塗生提供土地，張順風負責挖掘坑
    洞及找尋需地傾倒廢土之人。張順風隨即僱用一不詳姓名成年男子駕駛挖土機於
    如附件所示在行水區內之台北縣土城市○○段溪頭小段一０一之九、一０一之四
    一（以上屬林塗生所有）、一０一之四四（屬慈祐宮所有）、一三八之三六（屬
    台灣省桃園農田水利會所有）地號及部分未登錄土地之行水區內（即附件複丈成
    果圖甲、乙、丙、丁、戊部分）擅自挖掘一長約百公尺、寬約二十公尺、深約十
    公尺之坑洞，並覓得因承包土方工程需地傾倒廢土之乙○○（經本院判決處有期
    徒刑八月，緩刑五年確定）前來察看是否合用。而乙○○明知該處緊臨大安圳，
    並鄰接北二高高速公路路基，於該處挖掘坑洞傾倒廢土，極易造成土質鬆軟，有
    使大安圳土渠潰堤之虞，足以妨礙水流，影響輸水灌溉，並致生公共危險，竟仍
    於八十三年九月間與張順風簽訂土地整地填土契約，約定至八十四年二月十四日
    止，乙○○得以在該處傾倒廢土，惟應給付張順風新台幣（下同）七百萬元。八
    十三年九月間，乙○○即僱用徐生勝（經本院判決處有期徒刑四月，緩刑三年確
    定）駕駛挖土機及僱用葉衍伸（經本院判決處有期徒刑三月，緩刑三年確定）、
    游德華（經本院判決處有期徒刑三月，緩刑三年確定）、甲○○三人駕駛大貨車
    負責開挖及載送廢土。而甲○○等四人亦均明知該挖掘坑洞處係緊臨大安圳之行
    水區，並鄰接北二高高速公路路基，於該處傾倒廢土，有妨礙水流，影響輸水灌
    溉，並因土質鬆軟而致土地流失之虞，竟仍受乙○○僱用，分由葉衍伸、游德華
    及甲○○三人駕駛大貨車，自台北縣中和市一由乙○○承包土方工程之工地載運
    廢土前往上揭坑洞處傾倒，再由徐生勝駕駛挖土機在現場整地填平。終因該挖掘
    之坑洞緊臨大安圳，面積非小，並倒入廢土，因致大安圳土渠於同年十月間潰堤
    ，足以妨礙水流，影響輸水灌溉，並導致鄰近之土地流失，甚且有因而淹沒鄰地
    之虞，致生公共危險。旋於八十三年十月七日下午四時許，為警查獲。
二、案經台北縣警察局樹林分局移送台灣板橋地方法院檢察署檢察官偵查起訴。
    理  由
一、訊據上訴人即被告甲○○坦承於八十三年九月間，受乙○○僱用，與葉衍伸、游
    德華分別駕駛大貨車，載運乙○○因承包工程所生之廢土，至台北縣土城市○○
    段溪頭小段一０一之九、一０一之三九、一０一之四０、一０一之四一及一０一
    之四二地號土地之行水區內傾倒等情，核與共同被告徐生勝於偵查中供承：「乙
    ○○請卡車載來廢土，我就用挖土機把廢土挖到坑洞內，相片上（見偵查卷第十
    五頁－第十八頁）新的土就是我撥進去的。」、「我早上八點就到現場填坑洞，
    是游德華、甲○○、葉衍伸三人載廢土來的，已經填平幾車了。」（見偵查卷第
    一二五頁背面）及證人陳金木於偵查中證稱：「中和市○○路的地主被倒廢土，
    請求清理，我叫了六部卡車，葉衍伸等三人各跑了二、三趟，是乙○○告訴我那
    裡可以倒土。」（見偵查卷第四三頁背面）情節相符，並經台灣板橋地方法院檢
    察署檢察官及原審法院到場勘驗屬實，有台灣板橋地方法院檢察署八十四年一月
    二十日履勘筆錄、台北縣政府會勘紀錄（見偵查卷一三六頁）、台北縣板橋地政
    事務所現場測量土地複丈成果圖（見原審卷九五頁）及原審法院八十四年九月十
    四日勘驗筆錄在卷可稽。而被告載送廢土傾倒之坑洞，係由林塗生與張順風簽訂
    土地整地契約書，由張順風所挖掘後，出租乙○○使用，業經林塗生、張順風、
    乙○○供明無訛，並有張順風分別與林塗生及乙○○簽訂之土地契約書二分影本
    可稽。該坑洞係坐落台北縣土城市○○段溪頭小段一０一之九、一０一之四一、
    一０一之四四、一三八之三六地號及部分未登錄土地，分屬林塗生及案外人慈祐
    宮、台灣省桃園農田水利會所有，此等土地緊鄰台灣省桃園農田水利會之大安圳
    幹線現行水路，應受水利法第七十八條之規範，且係位於大安圳之行水區內，有
    各該土地登記簿謄本、台灣省桃園農田水利會八十四年十二月二十八日桃農水管
    字第一０二二八號函及台北縣政府八十五年一月十二日八五北府工水字第四七八
    二號函（見原審卷第一六五頁、第一六九頁）在卷可憑。被告於行水區內傾倒廢
    土之事實堪以認定。
二、同案被告林塗生於本院前審調查時供稱：本件土地旁有大安圳，距離高速公路之
    路基約四十公尺云云（見本院前審卷第四四頁背面），同案被告張順風亦於警訊
    中坦承：所挖之坑洞距北二高路基五公尺，距北二高下方之排水溝約一公尺等語
    ，並有現場相片七幀（見偵查卷第十五至十八頁）在卷可證。則上開土地之坑洞
    旁即有溝圳。被告載運廢土至現場傾倒時，自能望見坑洞旁之溝圳，當能知悉該
    處係位於行水區。被告辯稱不知該地係屬行水區域，顯非可採。再依現場相片所
    示，遭挖掘坑洞之土地原為土石堅硬，且同案被告張順風於該處挖掘之坑洞面積
    非小，復改填被告載運之廢土，被告等挖掘填土之行為，將使土質鬆軟，有導致
    大安圳土渠潰堤之虞，亦為被告所得預見。而同案被告張順風挖掘坑洞後，再由
    被告等傾倒廢土之行為，因而導致位在坑洞旁緊臨北二高高速公路之大安圳土渠
    於八十三年十月間潰堤，足以妨礙水流，影響輸水灌溉，並因而致使鄰近張武銘
    之土地流失等事實，有台灣省桃園農田水利會八十三年十月十九日桃農水管字第
    八二一二號函，及案外人張武銘因土地流失而向台北縣土城市調解委員會聲請調
    解，並經調解成立之和解書（見台灣板橋地方法院檢察署八十三年度調參字第三
    一八六號卷）在卷為憑。又該坑洞如非及時填補，如遇大雨將有淹沒鄰地之虞，
    土城市公所亦曾於八十四年三月間向台灣板橋地方法院檢察署函稱為免該坑洞崩
    塌擴大，造成危險，請同意辦理回填等語（前揭坑洞嗣已於八十四年五月間回填
    ），亦有該所八十四年三月二十三日八四北縣土工字第二一四二號函在卷足稽。
    即同案被告乙○○於偵查時亦具狀稱：該坑洞旁有水溝，隨時水流進入，長時保
    持滿水狀態，幾乎已成池塘，滿水溢出，影響附近百姓生活，緊臨北二高高速公
    路路基，萬一有水患，土質鬆軟恐有侵蝕路基之險等語，而請求准予填土（見偵
    查卷第八八頁背面）。足證同案被告張順風挖掘坑洞及被告等傾倒廢土之行為，
    確有致生公共危險至灼。事證明確，被告犯行堪以認定。至台北縣土城市公所因
    曾於八十四年三月間，函請台灣板橋地方法院檢察署稱：為免該坑洞崩塌擴大，
    造成危險，請同意辦理回填等語，惟被告係於八十三年十月七日傾倒廢土，自非
    土城鎮公所所函請同意之回填行為，併此敘明。
三、按同案被告張順風、林塗生簽訂契約，由林塗生提供位於行水區內之土地供張順
    風挖掘坑洞，並由共同被告乙○○僱用被告及徐生勝、葉衍伸、游德華任意於該
    行水區內傾倒廢土，肇致妨礙水流，影響輸水灌溉，均因而致生公共危險，核被
    告所為，係違反水利法第七十八條第一項第一款之規定，應依同法第九十二條之
    一第一項後段論處。被告與乙○○、徐生勝、葉衍伸、游德華間於該行水區內傾
    倒廢棄物之行為，有犯意聯絡及行為分擔，均為共同正犯。被告於案發當日多次
    傾倒廢土之行為，皆為本件犯行之接續犯行。
四、原審就被告論罪科刑，固非無見。惟原審認共同被告乙○○僱用被告及徐生勝、
    葉衍伸、游德華等人與張順風共同挖掘上開坑洞，與事實不符，尚有未洽。被告
    上訴意旨指摘原審量刑過重，雖無理由，惟原判決此部分既有可議，自應由本院
    撤銷改判。爰審酌被告平日素行、犯罪動機、目的、手段、所生之危害、因而獲
    取之利益及犯罪後之態度等一切情狀，量處如主文第二項所示之刑。查本件同案
    被告乙○○、林塗生、徐生勝、葉衍伸、游德華因未曾受有期徒刑以上刑之宣告
    ，均獲緩刑宣告確定。惟被告曾因業務過失致死罪，經台北地方法院於八十五年
    一月二十六日判處有期徒刑一年，緩刑五年確定，有台灣高等法院檢察署刑案紀
    錄檢覆表在卷可稽。被告現仍於緩刑期間內，自不宜宣告緩刑，併此敘明。
據上論結，應依刑事訴訟法第三百六十九條第一項前段、第三百六十四條、第二百九
十九條第一項前段，水利法第九十二條之一第一項後段、第七十八條第一項第一款，
刑法第十一條前段、第二十八條判決如主文。
本案經檢察官李金定到庭執行職務。
中      華      民      國     八十九     年     五     月     十八     日
                            臺灣高等法院刑事第十四庭
                                審判長法  官  陳  祐  輔
                                      法  官  蔡  國  在
                                      法  官  陳  國  文
右正本證明與原本無異。
如不服本判決應於收受送達後十日內向本院提出上訴書狀，其未敘述上訴之理由者並
得於提起上訴後十日內向本院補提理由書（均須按他造當事人之人數附繕本）。
                                      書記官  蔡  棟  樑
中      華      民      國     八十九     年     五     月     二十     日
附錄：本案論罪科法條全文
水利法第七十八條：
主管機關為保護水道，應禁止左列事項：
一、在行水區內建造、種植、堆置、挖取，或設置遊樂設施、豎立廣告牌、傾倒廢棄
    物，足以妨礙水流之行為。
二、在行水區內圍築魚塭、插、吊蚵及其他養殖行為。
三、在行水區內擅採砂石、堆置砂石或傾倒廢土。
四、在距堤或堤防附屬建造物四週規定之距離內，耕種或挖取泥砂磚石等物。
五、在堤身及其附屬建造物墾種、放牧，或設置有害之建造物，或在堤身指定通路外
    行駛車輛、牲畜。
六、毀損或擅移水利建造物或設備。
七、擅自啟閉水門、閘門或管制設備。
八、擅自鏟伐堤身草皮、樹木。
九、其他有礙水道防之行為。
前項第四款規定之距離，由主管機關定之。
水利法第九十二條之一第一項：
違反第七十八條第一項各款情形之一者，除通知限期回復原狀、清除或廢止違禁設施
外，處六千元以上三萬元以下罰鍰；因而損害他人權益者，處三年以下有期徒刑、拘
役或科或併科四千元以上兩萬元以下罰金；致生公共危險者，處五年以下有期徒刑，
得併科六千元以上三萬元以下罰金。
前項行為人，未在限期內回復原狀、清除或廢止違禁設施者，得按日處罰鍰致回復原
狀、清除或廢止違禁設施完竣之日止；其情節重大者，得沒入其違禁設施及機具。


司法院資訊處製作；財團法人民間司法改革基金會備份。
